【裁判字號】    89,台上,1990
【裁判日期】    890825
【裁判案由】    返還不當得利
【裁判全文】
最高法院民事判決                              八十九年度台上字第一九九○號
    上  訴  人  乙○○
    訴訟代理人  尤美女律師
                黃顯凱律師
    被 上訴 人  甲○○
    特別代理人  林文淵律師
右當事人間請求返還不當得利事件，上訴人對於中華民國八十八年五月二十一日台灣
高等法院第二審判決（八十八年度上易字第五號），提起上訴，本院判決如左：
    主  文
上訴駁回。
第三審訴訟費用由上訴人負擔。
    理  由
本件被上訴人主張：伊係精神病患者，於民國八十六年八月二十八日在無意識並精神
錯亂之情況下，與上訴人簽訂不動產買賣契約書，購買上訴人所有坐落台北市○○○
路○段四十二巷二十二號房屋，並交付上訴人部分價款新台幣（下同）八十萬元，上
開買賣行為係在伊無意識並精神錯亂中所為，應屬無效。且伊之家人於簽約翌日（二
十九日）及同年九月一日已分別通知上訴人並請上訴人可將系爭房屋另行出賣與他人
，上訴人並未因此受有損害，詎上訴人竟將該八十萬元沒收，作為違約金，有背於誠
信原則等情，爰依不當得利之法律關係，求為命上訴人如數給付並加付法定遲延利息
之判決（第一審判命上訴人應給付被上訴人三十萬元本息，駁回被上訴人其餘之訴。
上訴人就其敗訴部分向原審提起上訴，被上訴人亦就其敗訴部分向原審提起附帶上訴
）。
上訴人則以：被上訴人與伊簽訂系爭買賣契約時，精神狀況良好，其意思表示應屬有
效。因被上訴人於訂約後，片面違約不買致伊受有損害，伊因依買賣契約書第八條前
段約定，沒收被上訴人已給付之價金，並無不當等語，資為抗辯。
原審斟酌全辯論意旨及調查證據之結果，以：被上訴人主張：伊與上訴人簽訂系爭買
賣契約書，購買上訴人所有系爭房屋一棟，已交付價金八十萬元之事實，為上訴人所
不爭執，且據提出不動產買賣契約書及交款備忘錄附卷可稽，堪信為真實。查被上訴
人罹患躁鬱症，自八十五年十月七日起陸續在台北市立陽明醫院及國軍八一八醫院就
診，有診斷證明書及重大傷病免自行部分負擔證明卡可按。關於被上訴人於簽訂系爭
買賣契約書之精神狀態如何亦經函請台北市立陽明醫院鑑定結果，認為被上訴人自六
十餘年間，開始出現精神病症狀，在嘉義太和醫院住院四個月，之後，雖規則地在私
人診所治療，但仍持續著症狀（包括妄想、答非所問、語無倫次、自言自語、自笑、
以及背女兒淋雨撿破銅爛鐵、拿刀亂砍菜市場內水果攤上之水果等不合現實感之行為
）。被上訴人於八十六年八月二十八日係在某柯姓婦人之介紹，並稱開店可月入十幾
萬元及賺大錢之情況下購買系爭房屋，被上訴人在柯女及上訴人之慫恿及引導下，於
當日交付八十五萬元（其中五萬元為仲介費），並完成簽訂系爭不動產買賣契約書等
手續，被上訴人目前無操持家務及工作能力，其以提款卡領錢之方式係在提款機旁等
待，央求路人或前來提款者，並告之金融卡密碼幫其提款，被上訴人亦常在他人慫恿
下購買一些無用之物（如豎琴、吉他）；被上訴人在鑑定過程中無法區別何者為健保
卡、掛號證或診斷書及其用途，且被上訴人對於房屋買賣過程及房屋買賣契約書中之
用語暨內容完全不瞭解，顯見被上訴人日常生活功能及現實判斷力已有明顯障礙。綜
覽被上訴人之病史及日常生活功能，其於簽訂系爭房屋買賣契約當日之精神狀態係處
於心神喪失，其臨床診斷為「慢性精神分裂病青春型」等情，有上開醫院精神鑑定報
告書可稽，並據證人吳明期、吳牡丹、呂莉惠分別證述被上訴人罹犯精神病等情在卷
。查台北市立陽明醫院係屬精神病醫療機構，且為被上訴人病情之主治醫院，其所為
之上開鑑定應屬可取，從而被上訴人主張，伊係在無意識並精神錯亂之情況下與上訴
人簽訂系爭買賣契約自屬可採。被上訴人既係在無意識或精神錯亂中為買受系爭房屋
之意思表示，依民法第七十五條後段規定，應屬無效，被上訴人自不受其意思表示所
拘束，上訴人受領該八十萬元之價金給付，即無法律上之原因，從而被上訴人依不當
得利之法律關係，請求上訴人返還所受領之八十萬元並加付自起訴狀繕本送達之翌日
即八十七年一月七日起至清償日止加付法定遲延利息，於法尚無不合，應予准許，為
其心證所由得，復說明上訴人其他抗辯之取捨意見及證人彭芳菲、傅文程所為證言不
足採之理由，爰維持第一審所為命上訴人給付被上訴人三十萬元本息之判決，駁回上
訴人之上訴，並廢棄第一審所為被上訴人敗訴部分判決，復依被上訴人附帶上訴聲明
判命上訴人再給付被上訴人五十萬元本息。經核於法洵無違誤。上訴論旨就原審取捨
證據及認定事實之職權行使，指摘原判決不當，聲明廢棄，難認有理由。
據上論結，本件上訴為無理由。依民事訴訟法第四百八十一條、第四百四十九條第一
項、第七十八條，判決如主文。
中      華      民      國    八十九    年      八      月    二十五    日
                              最高法院民事第七庭
                                  審判長法官  吳  正  一
                                        法官  謝  正  勝
                                        法官  劉  福  來
                                        法官  高  孟  焄
                                        法官  曾  煌  圳
      右正本證明與原本無異
                                              書  記  官
中      華      民      國    八十九    年      九      月     十四     日


司法院資訊處製作；財團法人民間司法改革基金會備份。
